【裁判字號】    92,簡上,48
【裁判日期】    920729
【裁判案由】    土地所有權移轉登記
【裁判全文】
臺灣彰化地方法院民事判決  九十二年度簡上字第四八號
    上  訴  人  乙○○
    訴訟代理人  丁○○
    被上訴人    丙○
    訴訟代理人  甲○○
右當事人間請求土地所有權移轉登記事件，上訴人對於中華民國九十二年三月二十日
本院彰化簡易庭九十二年度彰簡字第十五號第一審判決提起上訴，本院判決如左：
    主  文
原判決廢棄。
被上訴人在第一審之訴駁回。
第一、二審訴訟費用由被上訴人負擔。
    事  實
甲、上訴人方面：
  一、聲明：求為判決如主文所示。
  二、陳述：除與原審判決書所載者相同茲予引用外，補稱：
  （一）系爭土地買賣契約訂立於民國五十年，迄六十五年七月二日已屆滿十五年而
        罹於時效，上訴人係本於誠信而於七十六年間將土地過戶予被上訴人，另於
        八十六年間向他人購買系爭土地持分四分之一，與兩造間之契約毫不相干，
        原審竟謂請求權自八十六年十月七日起算，卻未交代起算之理由，對於五十
        年至八十六年間被上訴人是否無法行使請求權隻字未提，已有違誤。
  （二）當年上訴人僅有系爭土地持分四分之一，在原審時已證明被上訴人以區區新
        台幣（下同）二千元僅該當於系爭土地五十平方公尺即持分四分之一之價值
        ，原審忽略社會常情逕採認被上訴人之主張，有悖常理。
  三、證據：援用原審之立證方法。
乙、被上訴人方面：
  一、聲明：求為判決駁回上訴。
  二、陳述：除與原審判決書所載者相同茲予引用外，補稱：
  （一）系爭土地當時是上訴人在耕作，被上訴人以為該筆土地均為上訴人所有，上
        訴人並於契約中載明會負責準備所有資料將該筆土地移轉於被上訴人，不知
        上訴人是否故意欺瞞或推諉而辯稱買賣僅及於持分四分之一，否則在物資匱
        乏時代，誰願意花費二千元去買僅有五十平方公尺且多人共有之不便耕作三
        角形土地。兩造同為彰化縣芬園鄉公所同事，上訴人更為被上訴人之先輩，
        均為知識份子，買賣契約上載明該筆買賣為六則田０‧０二０六甲壹筆全部
        ，如藐視上開文字實無公理可言。
  （二）上訴人本應於買賣成立後將系爭土地所有權全部移轉予被上訴人，上訴人未
        依約履行，但因上訴人於訂約時表示尚須辦理繼承登記，買賣完成後就會去
        辦繼承及移轉所有權，且說區區兩厘地不會背信，故於契約書第十三條約定
        出賣人應永負履行完妥之責，後來在六十三年十月被上訴人辦理繼承登記時
        亦未告知被上訴人，致被上訴人無從得知上訴人已取得土地所有權，且土地
        為多人所共有，經被上訴人多次口頭催討，上訴人才在七十六年七月間移轉
        五十平方公尺予被上訴人指定之張玉鳳（被上訴人之妻）名下，尚欠一百五
        十平方公尺仍未移轉，上訴人表示等他向其他共有人取得持分就會移轉給被
        上訴人，幾經催討上訴人均虛言推託，後來才發現上訴人又取得系爭土地持
        分四分之一，被上訴人自得再請求被上訴人移轉土地所有權。又原審判決已
        載明被上訴人之請求權自八十六年十月七日起算，並未逾十五年，上訴人之
        上訴均無理由。
  三、證據：援用原審之立證方法。
丙、法院方面：
    本院依職權向彰化縣彰化地政事務所調閱坐落彰化縣芬園鄉○○段七十二之一地
    號土地之所有權移轉登記資料。
  理    由
一、被上訴人起訴主張兩造於五十年七月三日訂立買賣契約，上訴人將坐落彰化縣芬
    園鄉○○段第七二之一地號土地應有部分全部以二千元出賣予被上訴人，價金已
    付清，惟上訴人迄今僅移轉登記所有權應有部分四分之一，而上訴人於八十六年
    間又取得上開土地應有部分四分之一，故依據契約關係訴請上訴人再將其取得之
    上開土地應有部分四分之一移轉登記予被上訴人等語。上訴人則以兩造訂立買賣
    契約時，上訴人僅有上開土地應有部分四分之一，上訴人已將該權利全部移轉登
    記予被上訴人，不可能將自己所未取得之權利出賣予被上訴人，被上訴人之請求
    已逾越契約之內容，縱未逾越契約內容，請求權亦早已罹於時效而消滅等語資為
    抗辯。
二、本件被上訴人主張兩造於五十年七月三日訂立買賣契約，上訴人將坐落彰化縣芬
    園鄉○○段第七二之一地號土地應有部分全部以二千元出賣予被上訴人，價金已
    付清，惟上訴人迄今僅移轉登記所有權應有部分四分之一等事實，業據其於原審
    提出土地買賣契約書、土地登記簿謄本為證，上訴人雖辯稱訂約當時上訴人僅有
    系爭土地持分四分之一，以區區二千元應僅該當於系爭土地五十平方公尺即持分
    四分之一之價值，系爭契約執筆之代書漏寫持分四分之一等語，惟查：（一）、
    按物之出賣人，負交付其物於買受人，並使其取得該物所有權之義務，為民法第
    三百四十八條第一項所明定，買賣契約不過一種以移轉物權為目的之債權契約，
    出賣人對於出賣之標的物，不以有處分權為必要，出賣人亦負有交付其物並移轉
    其所有權與買受人之義務，至於訂約後未能交付並移轉其物之所有權時，則屬給
    付不能之問題，此等買賣契約仍屬有效，是以上訴人就坐落彰化縣芬園鄉○○段
    第七二之一地號土地僅有應有部分四分之一，對於其餘應有部分四分之三縱無所
    有權，揆諸前揭說明，本件兩造間之土地買賣契約，自屬有效。（二）又按解釋
    契約，須探求當事人之真意，固不能拘泥於契約之文字，但契約之文字業已表達
    當事人之真意，無須別事探求者，即不得反捨契約文字而更為曲解。系爭土地買
    賣契約最末即約定：「土地標示芬園鄉○○段第七貳之壹號六則田０‧０貳０六
    甲」、「右一筆全部」，則依此約定，係以坐落彰化縣芬園鄉○○段第七二之一
    地號土地「一筆全部」為買賣標的，其契約文字並無不明之處，上訴人陳稱當時
    二千元僅有系爭土地持分四分之一之價值云云，顯與上開契約之文字不符，尚難
    採信。又上訴人主張系爭契約執筆之代書漏寫持分四分之一云云，為被上訴人所
    否認，上訴人復未能舉證以實其說，故上訴人上開主張，自屬無據，難以採信。
三、惟查民法第一百二十八條規定，消滅時效自請求權可行使時起算，其中所謂「請
    求權可行使時」，乃指權利人得行使請求權之狀態而言。例如：未定清償期之請
    求權，以請求權發生時為其可行使之時：附停止條件或附確定期限之請求權，以
    其條件成就或期限屆至之時為其可行使之時。至於義務人實際上能否為給付，則
    非所問（最高法院六十三年台上字第一八八五號判例可資參照）。本件系爭土地
    買賣契約訂立於五十年七月三日，且並無以上訴人取得上開土地其餘應有部分所
    有權為被上訴人行使請求權之條件，亦無其他任何附條件或附期限之情形，有該
    土地買賣契約書可憑，被上訴人雖辯稱：上訴人於訂約時表示尚須辦理繼承登記
    ，買賣完成後就會去辦繼承及移轉所有權，嗣後表示等他向其他共有人取得持分
    就會移轉給被上訴人等語，此為上訴人所否認，被上訴人復未能舉證以實其說，
    故被上訴人上開所辯，自屬無據，尚難採信。是以被上訴人於五十年七月三日訂
    約以後，即處於得行使請求權請求移轉土地所有權之狀態，依據民法第一百二十
    五條：「請求權因十五年間不行使而消滅」之規定，迄至六十五年七月二日即已
    屆滿十五年而罹於時效，被上訴人雖辯稱因上訴人未依約履行，業經被上訴人多
    次催討等語，然依民法第一百二十九條第一項第一款之規定，請求僅有中斷時效
    之效力，又依同法第一百三十條：「時效因請求而中斷者，若於請求後六個月內
    不起訴，視為不中斷。」之規定，縱認被上訴人確曾有催討而為請求之情事，然
    被上訴人迨至九十一年十二月二十六日始向本院起訴，有本院收狀章可稽，足見
    被上訴人以前所為之請求均不生時效中斷之效力，時效並不中斷而未重新起算，
    顯然自訂立契約後起算已逾十五年，堪認被上訴人之契約請求權已罹於時效而滅
    ，揆諸前揭說明，上訴人主張時效抗辯而謂其毋庸負履行契約之責任等語，於法
    有據，應屬可採。從而，被上訴人本於契約關係請求上訴人移轉上開土地所有權
    應有部分四分之一，為無理由，不應准許。原審判命上訴人應將上開土地所有權
    應有部分四分之一移轉登記予被上訴人，自有未洽，上訴意旨指摘原判決不當，
    求予廢棄改判，為有理由，自應由本院予以廢棄改判，如主文第二項所示。
四、本件待證事實已臻明確，兩造其餘之攻擊防禦方法與舉證，均不影響本件判決之
    結果，爰不一一審酌。
五、據上論結，本件上訴為有理由，依民事訴訟法第四百三十六條之一第三項、第四
    百五十條、第七十八條，判決如主文。
中      華      民      國    九十二    年      七      月    二十九    日
                            臺灣彰化地方法院民事第一庭
~B審判長法官  羅培昌
~B法      官  林金灶
~B法      官  陳弘仁
右為正本係照原本作成
不得上訴
~B法院書記官  王振州
中      華      民      國    九十二    年      七      月    二十九    日


司法院資訊處製作；財團法人民間司法改革基金會備份。
